【裁判字號】    89,易,1618
【裁判日期】    890905
【裁判案由】    偽造文書
【裁判全文】
臺灣臺南地方法院刑事判決                        八十九年度易字第一六一八號
    公  訴  人  臺灣台南地方法院檢察署檢察官
    被      告  甲○○
右列被告因偽造文書案件，經檢察官提起公訴 (八十八年度偵字第一二三八二號)，
本院判決如左：
    主  文
甲○○商業負責人，以明知為不實之事項，而填製會計憑證，科罰金壹萬元，如易服
勞役以銀元參佰元折算壹日。
    事  實
一、甲○○原係設於台南縣佳里鎮○○里○○路四九八巷二十弄十二號「佳皇砂石行
    」之商業負責人，依稅捐稽徵法第四十七條、第四十一條規定，亦為納稅義務人
    ，負有據實登載營利事業所得稅結算申報書及製作薪資所得扣繳暨免扣繳憑單會
    計憑證之義務，其明知乙○○於民國八十二年間並未在佳皇砂石行工作及支薪，
    仍於八十三年間向不知情會計薛英鳳佯稱：乙○○於八十二年一月起至同年十二
    月止，均在佳皇砂石行工作，計支領新台幣（下同）十五萬元，並利用不知情會
    計薛英鳳製作不實之乙○○薪資所得扣繳暨免扣繳憑單會計憑證，並於八十三年
    間，利用不知情會計薛英鳳將不實之薪資支出結算金額登載於甲○○業務上所應
    製作之八十二年度營利事業所得稅結算申報書，使該砂石行之營業成本增加，營
    利所得減少，意圖以此方法逃漏營利事業所得稅，並致乙○○被課徵八千多元之
    所得稅，足以生損害於乙○○與妨害稅稽機關核稅之正確性，嗣因該砂石行經營
    不善關閉而未憑以辦理八十二年度營利事業所得稅結算申報。
二、案經乙○○訴由臺灣臺南地方法院檢察署檢察官偵查起訴。
    理  由
一、右揭事實，業據被告張如欽坦承不諱，為否認有何偽造文書之犯行，辯稱：佳皇
    砂石行當時員工眾多，許多臨時工人均來工作，薪資表係由工頭提供，並不知乙
    ○○未在佳皇砂石行工作云云。惟查右揭事實業具告訴人乙○○於偵查中指訴甚
    詳，並有勞工保險卡、退伍證、結業證明書、各類所得扣繳暨免扣繳憑單各一份
    附卷可稽。刺查商業負責人是否有請工人、發放工資多少、期間多久？乃企業經
    營核算成本之基本要件，且報稅時有一定之會計稽核程序，若謂被告不知未僱用
    告訴人而故予報稅，顯與常情有悖。參以被告於偵查中稱對告訴人沒有印象，且
    亦無法提出工頭之姓名年級，可供確實調查，然其於本院審理中稱，工資是我發
    給工人的，是其對已領十二次月薪之告訴人是否為其所僱用之工人應有印象，方
    符經驗論理法則，綜上所述，被告所辯顯係卸責之詞，不足採信，本案罪證明確
    ，被告犯行堪以認定。
二、按營利事業填報扣繳憑單，係附隨其業務而製作，為業務上所掌之文書（最高法
    院七十年九月二十一日第九次刑事庭會議決議參照）；又按扣繳憑單係商業本身
    有權自行製存，用以證明支薪及代扣或免扣所得稅事項之經過而為造具記帳憑證
    所根據之憑證，核屬商業會計法所定之內部原始商業會計憑證（經濟部經八六商
    字第八六二一○八○五號函釋參照）。又因商業會計法第七十一條第一款（該法
    修正前規定於第六十六條第一款）以明知為不實之事項，而填製會計憑證之罪，
    原即含有業務上登載不實之本質，是從事業務之人，明知他人無實際工作領有薪
    資，尤將此不實之事項，據以填製具會計憑證性質之各類所得扣繳暨免稅扣繳憑
    單上，並持以申報稅捐，兩罪間既具有法規競合之關係，自應逕以商業會計法上
    之罪論之，毋須再論以刑法第二百十六條、第二百十五條行使業務登載不實文書
    罪，檢察官起訴法條顯有誤會，應予變更。又查被告行為後，商業會計法已於八
    十四年五月十九日修正公布，並自同月二十一日生效施行，其中原第六十六條第
    一款之規定，改列於該法第七十一條第一款，且法定刑由五年以下有期徒刑、拘
    役或一萬元以下罰金，修正為五年以下有期徒刑、拘役、或科或併科新台幣十五
    萬元以下罰金，新舊法比較結果，顯以舊法有利於被告，依刑法第二條第一項但
    書規定應適用舊法處斷。按被告為佳皇砂石行負責人，且為商業會計法所稱之商
    業負責人，自屬從事業務之人，其明知乙○○未在佳皇砂石行任職領取薪資，竟
    製作具商業會計憑證性質之不實所得扣繳憑單，足以生損害於乙○○及稅捐稽徵
    機關核課稅務之正確性，是核被告所為，應係犯修正前之商業會計法第六十六條
    第一款以明知不實事項而填製會計憑證罪。被告於其業務上偽填扣繳憑單之不實
    文書，復持以行使，其偽造之低度行為，應為行使之高度行為所吸收，且均為前
    開商業會計法之罪質所涵蓋，不另論罪。又被告利用不知情之會計薛英鳳持將不
    實之會計憑證登載於所得稅結算申報書上向稅捐機關行使，係屬間接正犯。爰審
    酌被告此次虛報之金額僅十五萬元，尚未生逃漏稅捐之結果、所生危害非鉅及其
    犯罪之動機、目的、手段、犯罪後態度等一切情狀，量處如主文所示之刑，並諭
    知易服勞役之折算標準，以資懲儆。又其製作之保存之扣繳及免扣繳憑單等相關
    報稅資料，因其經營之事業倒閉而滅失，爰不為沒收之諭知，附此敘明。
據上論斷，應依刑事訴訟法第二百九十九條第一項前段、第三百條，修正前商業會計
法第六十六條第一款，刑法第十一條前段、第二條第一項但書、第四十二條第二項，
罰金罰鍰提高標準條例第一條前段、第二條判決如主文。
本案經檢察官柯怡伶到庭執行職務
中    華    民    國      八十九      年      九      月      五      日
                                  臺灣臺南地方法院刑事第二庭
                                          法  官 石家禎
右正本證明與原本無異。
如不服本判決，應於判決送達後十日內，向本院提出上訴狀。
                                          書記官 葉東平
中    華    民    國      八十九      年      九      月      七      日
修正前商業會計法第六十六條
商業負責人，主辦及經辦會計人員有左列各款情事之一者，處五年以下有期徒刑、拘
役或一萬元以下罰金：
一、以明知為不實之事項，而填製會計憑證或記入帳冊者。
二、故意使應保存之會計憑證帳簿報表滅失毀損者。
三、意圖不法之利益而變造會計憑證帳簿報表內容，或撕毀其頁數者。


司法院資訊處製作；財團法人民間司法改革基金會備份。
